【裁判字號】    92,上訴,201
【裁判日期】    920327
【裁判案由】    常業重利
【裁判全文】
臺灣高等法院臺中分院刑事判決                    九十二年度上訴字第二○一號
    上  訴  人
    即  被  告  己○○
右上訴人因常業重利案件，不服臺灣台中地方法院九十一年度重訴緝字第六七四號中
華民國九十一年十二月二十四日第一審判決（起訴案號：臺灣台中地方法院檢察署九
十年度偵字第一二０四五號），提起上訴，本院判決如左：
      主  文
原判決撤銷。
己○○共同以乘他人急迫貸以金錢，而取得與原本顯不相當之重利為常業，處有期徒
刑柒月；扣案之利息登載單肆張沒收。
      事  實
一、緣己○○與施恩明（常業重利部分，業經臺灣台中地方法院判處有期徒刑十月，
    茲經本院以九十一年度上訴字第一八一二號駁回上訴）係朋友關係，己○○明知
    施恩明自民國（下同）九十年三月間起，即以經營地下錢莊為業（即借貸金錢予
    急需用錢之不特定人，再收取高額之利息），竟自九十年五月間起，與施恩明共
    同基於常業重利之犯意聯絡，共同經營地下錢莊，渠等經營之方式為：以散發所
    印製名片（小廣告）或經由朋友介紹，或在報紙上刊登廣告，而以施恩明所有0
    000000000號及己○○所有不詳門號之行動電話，作為連絡工具，供不
    特定之人借款，欲借款之人則依刊登之前開行動電話與施恩明、己○○聯絡，約
    定時間、地點碰面後，乘借款人亟需用錢而急迫之機會，視客戶之需求，分別貸
    放不等之現金，而約定利息每十天為一期，換算月息為三十分、四十五分、六十
    分不等，並採利息前扣，即於交付所借貸金額同時先扣除部分利息（原則上係扣
    除第一期利息），並要求借款人提供身分証或行車執照等證件及開立同額借據或
    保管切結書與面額為實際借款一倍數額之本票供擔保清償借款，以此方式收取與
    原本顯不相當之重利，並約定平分所賺得之利息，兩人即恃此維生，以之為常業
    （借貸時間、地點、金額、約定利息及其所取得利息之金額、地點等均詳如附表
    所示）。嗣於九十年七月五日上午七時三十分許，在施恩明位於嘉義縣太保鄉○○路六十三巷六十弄九號住處，為警當場查獲，並扣得身分證影本十一張、本票
    十二紙、借據八張、保管切結書二張及利息登載單四張，而查悉上情。
二、案經台中縣警察局豐原分局報請臺灣台中地方法院檢察署檢察官偵查起訴。
    理  由
一、訊據上訴人即被告己○○（下稱被告）雖坦承受僱於施恩明，幫忙收取利息等情
    不諱，惟矢否口否認有何常業重利之犯行，辯稱：伊僅係受僱做事，不知施恩明
    在做何事，且伊只幫忙二個星期左右，本身尚有其他之工作，並非以此為常業云
    云。惟查：
(一)右揭事實，業據被告於原審時坦承：「（問：施恩明說他有印製小名片，拿到嘉
    義的小工廠去放，施恩明說他沒有登報，名片上有他的行動電話，施恩明說己○○九十年某月間到他家去，他問你要不要一起經營地下錢莊，你們協議如果有客
    戶的話，你就出去幫客戶辦理貸款的手續，施恩明去收利息，你負責放錢，你們
    的盡（淨）所得各取一半，有何意見？）沒有意見」（見原審重訴緝字第六七四
    號卷第三十五頁），核與施恩明於原審時供述之情節相符（見原審重訴字第二三
    三０號影印卷第一宗第六０頁反面、六一頁正面），並經証人癸○○於警訊時；
    證人丙○○、壬○○、丁○○等人於警、偵訊時；證人庚○○、丙○○、辛○○
    、子○○、甲○○、癸○○、丁○○、戊○○於原審囑託臺灣嘉義地方法院訊問
    時；證人壬○○於原審囑託臺灣台南地方法院訊問時；證人乙○○於原審囑託臺
    灣高雄地方法院訊問時證述屬實（見偵字第一二０四五號影印卷第七七、七八、
    八九、一六七、一六八、一七０、一七一頁；原審九十年度重訴字第二三三０號
    影印卷第二宗第五、十一、二六、二七、三０、三一、三五至三八頁），復有身
    分證影本十一張、本票十二紙、借據八張、保管切結書二張及利息登載單四張等
    扣案可資佐証。至被告於原審時雖另辯稱：報紙廣告非伊所刊登，伊與施恩明僅
    印製小廣告云云。然查，被告確有在報紙上刊登貸款廣告等情，業據施恩明於原
    審時供述明確（見原審九十年度重訴字第二三三０號影印卷第一宗第五一頁正面
    ），核與證人丙○○、壬○○於偵訊時；證人乙○○於原審囑託臺灣高雄地方法
    院訊問時；証人癸○○於原審囑託臺灣嘉義地方法院訊問時均證稱：渠等係看報
    紙廣告上之電話聯繫借錢等語相符（見偵字第一二０四五號影印卷第一七０頁正
    面，原審九十年度重訴字第二三三０號影印卷第二宗第十一、三六頁），是被告
    辯稱並未於報紙上刊登廣告云云，顯不足採信。
(二)按被害人即前揭證人等或係因欲繳交會款、貸款、票款等因素而週轉不靈，始向
    被告借貸以應急，業據上揭證人證述明確，另參酌被告貸款予前開證人等，收取
    月息為三十分、四十五分、六十分之利息，換算年利率約為百分之三百六十、百
    分之五百四十、百分之七百二十，均已遠超過民法第二百零五條所規定約定利率
    不得超過週年百分之二十之限制，核與被害人所借貸之原本顯不相當，被害人設
    非出於急迫，當不致以此高利貸款，故衡諸目前社會之借貸習慣、金融市場動態
    等客觀標準，及前揭被害人證詞，堪認被告係乘被害人急迫之機會而取得與原本
    顯不相當之重利無訛。
(三)再按刑法上之普通重利罪與常業重利罪，除有無恃以維生之別外，前者以行為人
    乘他人輕率、急迫、無經驗、貸與金錢或其他物品，取得與原本顯不相當之重利
    為要件，後者以行為人明知社會上有因輕率、急迫、無經驗而舉債之人，而預設
    苛刻重利之條件，一俟不特定之人告貸，即藉以牟利營生足以當之，在一般情形
    ，前者先有特定之被害人，且有可乘之機，後者先無特定之人，而係以概括的對
    不特定人為之，即得以一般之人為對象而成立，此有最高法院八十四年度台上字
    第五○二七號及八十五年度台上字第三八八二號判決可供參酌；故常業重利罪只
    須明知社會上有因急迫而舉債濟急，及因輕率或無經驗而從事舉債之情形，預定
    苛刻條件，對於一般人具有犯罪之概括犯意，一俟他人告貸，藉以博取重利，並
    以此為常業，即足當之，判決縱未逐一查明各特定借款人之真實姓名、借貸情形
    ，尚不得指為違法，亦有最高法院八十九年度台上字第一三六三號判決可供參考
    ；查本件固僅查獲被告貸款予證人癸○○等十人，其他不特定人則無法求證，業
    據施恩明供述在卷，且被告與施恩明復以在報紙刊登廣告或散發前開小廣告之方
    式，對不特定人招攬貸款業務，足見渠等係以反覆同種類之行為為目的之社會活
    動，又其等賺取重利，亦業如前述，則被告顯係以重利貸款為業，並恃以維生，
    自係犯常業重利罪，殆無疑義。況刑法上所謂「常業」，指反覆以同種類行為為
    目的之社會活動之職業性犯罪而言，至於犯罪所得之多寡，是否恃此犯罪為唯一
    之謀生職業，則非所問，縱令兼有其他職業，仍無礙於該常業犯罪之成立（最高
    法院八十五年度台上字第五一０號判例參照）；則不論被告所得之多寡，及其是
    否兼作其他職業，仍無礙其為常業犯罪。參以被告於原審時亦自承：當時伊本身
    就沒有工作等語觀之，益徵被告確有經營重利為常業之犯意甚明。
(四)綜上所述，被告所辯無非避重就輕之詞，不足採信。本件事證明確，被告犯行洵
    堪認定。
三、核被告所為，係犯刑法第三百四十五條之常業重利罪。被告與施恩明就前開常業
    重利之犯行，有犯意聯絡及行為之分擔，應論以共同正犯。起訴書雖僅敘及被告
    與施恩明借貸予癸○○、壬○○、丁○○、丙○○等人部分，惟其餘部分核與起
    訴部分既具實質上一罪之關係，應為起訴效力所及，本院自得併予審究。原審以
    被告罪證明確，予以論罪科刑，固非無見。惟查：附表編號九壬○○之部分，原
    審判決書載明借款之時間係九十年「三、四月間」，而於事實欄卻又記載被告係
    於「九十年五月」始與施恩明共同經營地下錢莊，顯有矛盾。且壬○○確係向被
    告借款等情，已據壬○○於警訊中證述屬實，參以扣案壬○○所寫之切結書，其
    上之日期係載明「九十年五月四日」，顯見壬○○之借款時間應係九十年五月四
    日，原審就壬○○借款時間之認定，容有未洽，被告上訴意旨否認犯罪，雖無理
    由，但原判決既有上述可議之處，即屬無可維持，自應由本院予以撤銷改判。爰
    審酌被告年輕力壯，不循正途營生，反利用他人急需現款之際，貸以金錢而牟取
    厚利，嚴重破壞社會金融秩序等所生危害，及其犯罪之手段、犯後坦承常業重利
    犯行態度尚佳等一切情狀，量處如主文所示之刑。
四、按刑法第三十八條第一項第三款所謂「因犯罪所得之物」，以屬於犯人者為限，
    始得沒收，若第三人對於該物在法律上得主張權利或依法請求返還者，自不在得
    沒收之列（最高法院二十一年度上字第五八九、四十年度台非字第五號判例參照
    ）。則前開扣案之身分證影本十一張、本票十二紙、借據八張、保管切結書二張
    ，均非違禁物，而係作擔保或證明之用，如被害人清償借款本息後，被告仍須將
    前開物品返還借款人即被害人等，業據共同被告施恩明供述在卷，則尚難認係被
    告因犯罪所得之物，況既非違禁物，並非應宣告沒收之物，爰不另宣告沒收。至
    扣案之利息登載單四張，係被告所有供與施恩明共同犯罪所用之物，業據共同被
    告施恩明供述在卷，爰依刑法第三十八條第一項第二款之規定，宣告沒收。又施
    恩明所有前開門號為0000000000之行動電話一具及被告己○○所有不
    詳門號之行動電話，雖為被告與施恩明共同犯罪所用之物，但均未扣案，且亦非
    違禁物，復無證據足資證明尚屬存在，為免日後執行困難，亦不另宣告沒收。
據上論結，應依刑事訴訟法第三百六十九條第一項前段、第三百六十四條、第二百九
十九條第一項前段，刑法第二十八條、第三百四十五條、第三十八條第一項第二款，
罰金罰鍰提高標準條例第一條前段，判決如主文。
本案經檢察官丑○○到庭執行職務。
中      華      民      國      九十二      年    三    月    二十七    日
                                   臺灣高等法院臺中分院刑事第十庭
                                         審判長法  官  林  照  明
                                               法  官  王      銘
                                               法  官  蔡  名  曜
右正本證明與原本無異。
如不服本判決應於收受送達後十日內向本院提出上訴書狀，其未敘述上訴之理由者並
得於提起上訴後十日內向本院補提理由書（均須按他造當事人之人數附繕本）。
                                               書記官  許  哲  禎
中      華      民      國    九十二     年      四       月     一     日
【附錄本案論罪科刑法條全文】
刑法第三百四十四條：
乘他人急迫、輕率或無經驗，貸以金錢或其他物品，而取得與原本顯不相當之重利者
，處一年以下有期徒刑、拘役或科或併科一千元以下罰金。
刑法第三百四十五條：
以犯前條之罪為常業者，處五年以下有期徒刑，得併科三千元以下罰金。
                                                                        Ｆ
附表：
編號  借款人  借款時間    借款地     借款金額  約定利息   取得利息   取得利息
                                      新台幣   月息       總金額       地點
一    庚○○  九十年五   嘉義市後     一萬元   四十五分   六千至七   不特定之
              月二十八   火車站某處                       千五百元   不詳地點
              日
二    丙○○  九十年六   嘉義市文化   二萬元   四十五分   三千元     即借款地
              月二十二   路某處
              日
三    辛○○  九十年七   嘉義市博愛   三萬元   四十五分   九千元     不詳
              八月間     路與自由路
                         口陸橋處
四    子○○  九十年五   嘉義縣新港   二萬元   四十五分   一千五百   即借款地
              月十四日   鄉中洋處                         元
五    甲○○  九十年六   嘉義市中山   一萬元   三十分     一千元     即借款地
              月二十六   公園
              日
六    癸○○  九十年六   嘉義市民生   三萬元   四十五分   四千五百   即借款地
              月三十日   路與民權路口                     元
七    丁○○  九十年六   嘉義頭橋     二萬元   六十分     四千元     即借款地
              月三日     工業區
八    戊○○  九十年六   嘉義市後火   二萬元   四十五分   六千元     借款地等
              月九日     車站某處
九    壬○○  九十年五   其公司對面   三萬元   四十五分   一至二萬   即借款地
              月四日                                      元
十    乙○○  九十年五   嘉義縣太保   三萬元   四十五分   四千五百   太保鄉太
              月二十六   鄉某處                            元         保郵局
              日
                                                                            Ｆ


司法院資訊處製作；財團法人民間司法改革基金會備份。
